【裁判字號】    97,簡上,89
【裁判日期】    971231
【裁判案由】    遷讓房屋
【裁判全文】
臺灣臺北地方法院民事判決              97年度簡上字第89號
上  訴  人  丙○○
訴訟代理人  許俊仁律師
複代理人    周俊智律師
            江燕偉律師
被上訴人    台灣電力股份有限公司
法定代理人  乙○○
訴訟代理人  彭國能律師
複代理人    甲○○
上列當事人間請求遷讓房屋事件，上訴人對於中華民國九十六年
十一月二十九日本院臺北簡易庭96年度北簡字第21564號第一審
判決提起上訴，經本院於民國九十七年十二月十日言詞辯論終結
，本院判決如下：
    主  文
上訴駁回。
第二審訴訟費用由上訴人負擔。
    事  實
一、本件上訴人起訴主張：臺北市○○區○○段二小段252建號
    、門牌號碼臺北市中正區○○○路○段6巷8號房屋（含地下
    室）（下稱252號建物一樓），上訴人於民國95年2月3日因
    買賣登記為所有權人，詎被上訴人未經上訴人同意，竟占用
    上開252號建物一樓地下室如附圖A部分所示計10平方公尺部
    分設置配電設備，上訴人屢次催請被上訴人遷移，仍未獲置
    理。被上訴人雖稱其放置上開配電設備，已經上開252號建
    物起造人即訴外人翁連文霞於61年8月2日出具聲明書同意，
    惟上訴人對此否認，縱認翁連文霞確有同意被上訴人在上開
    252號建物一樓地下室安裝配電設備，上訴人仍不受該同意
    所拘束等情，爰依民法第767條及民法第184條第1項規定，
    求為命上訴人應將占用上開252號建物一樓地下室如附圖A部
    分所示土地計10平方公尺騰空返還上訴人。
    原審為駁回上訴人之訴之判決，上訴人提起上訴，求為判命
    ：1、原判決廢棄；2、被上訴人應將占用上開252號建物一
    樓地下室如附圖A部分所示土地計10平方公尺騰空返還上訴
    人。
二、被上訴人則以：上開252號建物之起造人翁連文霞為因應該
    252號建物住戶之用電所需，遂於61年間向被上訴人提出用
    電申請並開具聲明書，同意提供252號建物一樓地下室面積
    計11.56平方公尺土地，供被上訴人興建配電室永久使用，
    翁連文霞並提出配電設備配置圖供被上訴人審查，翁連文霞
    完成上開252號建物之土木工程後，被上訴人即將相關配電
    設備置入該地下室，現場狀況迄今仍未改變。
    上訴人於95年間購買上開252號建物一樓時，該配電設備已
    置於該建物地下室，基於維護全體住戶用電權利及電業法第
    59 條第1項、第42條第1項規定，上訴人應承繼原同意配電
    設備使用之法律關係，被上訴人並非無權將上開配電設備設
    置在上訴人所有之252號建物一樓地下室內。再者，配電設
    備在性質上屬於公共營造物之性質，不能以一般建築物視之
    ，就電業所涉及之權利義務事項，電業法乃居於特別法之地
    位，依電業法第50條及第51條規定，土地所有人對於在其土
    地上設置電力設備，有容忍義務。況且，上訴人本件請求將
    影響全棟大樓住戶之用電權利，但其本身所能取得之利益卻
    極為有限，有權利濫用之嫌，上訴人本件請求，不應准許等
    語，資為抗辯。而聲明求為上訴人之訴駁回。
    嗣上訴人提起本件上訴，被上訴人於本院聲明求為駁回上訴
    。
三、經本院與兩造協商整理本件不爭執事項及爭執事項（見本院
    卷第59頁背面及第113頁）：
（一）不爭執事項
   1、上訴人於95年2月3日以買賣為原因取得上開252號建物一
      樓之所有權全部，被上訴人所設置之配電設備占有如附圖
      A 部分所示土地計10平方公尺。
   2、上開252號建物一樓於62年9月10日建築完成，起造人為翁
      連文霞，上訴人購買上開252號建物一樓時，上開配電設
      備即設置在該建物內，該配電設備係供上開252號建物全
      體住戶用電所需。
   3、62年8月10日切結書（原審卷第79頁）、台北市附建防空
      避難設備檢查申報表（原審卷第80頁），均為翁連文霞所
      出具。
（二）爭執事項
      上開252號建物一樓地下室所設置之配電設備是否為起造
      人翁連文霞所申請設置？61年8月2日聲明書（原審卷第33
      頁）是否為翁連文霞所出具？
四、經查：
（一）上開252號建物起造人於61年8月2日提出聲明書與被上訴
      人，表示：「茲為本人新建之棟樓房屋用電需要，依照貴
      公司營業規則第十條之規定及借用配電室（場）補償辦法
      ，願以本人所有坐落台北市○○區○○街一段六巷八號房
      屋（即上開252號建物一樓）部份土地（或地下室）計面
      積3.4m2×3.4m2（詳如附圖），永久提供貴處使用，以便
      闢為配電室（場），設置所需供電設備，俾供應上項新建
      房屋及附近其他住戶用電。為期供電穩妥可靠，並願另與
      貴處訂立永久借用契約，以資信守」有61年8月2日聲明書
      附卷可查（見原審卷第33頁），堪認被上訴人在上開252
      號建物一樓如附圖A部分所示土地計10平方公尺設置配電
      設備，已經起造人翁連文霞同意。
（二）上訴人固否認上開61年8月2日聲明書為翁連文霞所出具云
      云。惟按電業法第59條第1項規定：「電業擬訂或修正營
      業規則、電價及各種收費率，應送經地方主管機關或其事
      業所屬機關加具意見，轉送中央主管機關核定後，在當地
      公告之。」被上訴人依此規定於59年間編印之台灣電力公
      司營業規則第10條規定：「用戶密集受環境限制裝設供電
      設備發生困難地區，本公司得要求聲請用電之用戶於其土
      地上或建築物內提供場所，以供本公司裝設變壓器及供電
      設備與線路供應其本身及附近其他用戶之用電，如不獲允
      ，本公司得拒絕其聲請。」（見本院卷第66頁），故在住
      戶密集致裝設供電設備發生困難地區，被上訴人得要求用
      電戶在其所有之土地或建築物內提供場所供裝設供電設備
      之用，被上訴人將供電設備裝設在用電戶所有之土地或建
      築物內，需經該用電戶同意。查上開252號建物之起造人
      為翁連文霞，於62年9月10日建築完成時亦登記為所有權
      人（見本院卷第73頁之台北市中正區建築改良物登記簿）
      ，可見被上訴人在上開252號建物內設置上開配電設備，
      已經翁連文霞同意。再據台北市建築管理處61城中忠05
      號建造執照卷宗卷內所附之翁連文霞61年2月3日出具之建
      築執照領照後應注意事項及切結書第2條第3項規定：「工
      程完竣時應即申報竣工並申請核發使用執照否則不准使用
      ，又依行政院規定使用執照為接水接電及營業登記之必要
      文件」，且依被上訴人申請用電檢附文件一覽表所載（見
      本院卷第49頁），申請用電需檢附建築物使用執照，而據
      台北市建築管理處62使字第1239號使用執照卷宗所附資料
      ，上開252號建物之使用執照係發給翁連文霞，則就上開
      252號建物向被上訴人申請用電者，應為翁連文霞。翁連
      文霞既就上開252號建物一樓向被上訴人申請供電，且被
      上訴人在上開252號建物一樓地下室設置配電設備已經翁
      連文霞同意，足認上開61年8月2日聲明書確為翁連文霞所
      出具。
（三）上訴人雖抗辯上開61年8月2日聲明書之印文，與上開使用
      執照卷內所附翁連文霞切結書之印文不同，難認上開61年
      8月2日聲明書為翁連文霞所出具云云。然觀之上開台北市
      建築管理處62使字第1239號使用執照所附之翁連文霞62年
      8月10日切結書與上開61年8月2日聲明書所使用之印文，
      其字體、字形、配置以及印章之大小均相同，上訴人所指
      印文中「翁」字下半部「羽」字形狀部分、「文」字之左
      撇形狀、字體粗細、外框粗細不同等情，應為印泥附著量
      或蓋印時狀態不同而產生之差異，並不影響上開認定結果
      ，尚難以之認定上開61年8月2日聲明書非翁連文霞所出具
      ，故翁連文霞雖於91年間死亡（見原審卷第56頁之個人基
      本資料）而無從向其本人查證，但依上開說明，足堪認定
      上開61年8月2日聲明書確為翁連文霞所出具。上訴人此部
      分抗辯，自無可取。
（四）上開252號建物為鋼筋混凝土造之六層建物，建物內共分
      為十二戶，於61年9月間取得建造執照，有建物登記謄本
      及台北市建築管理處62使字第1239號使用執照卷宗為證，
      上開252號建物屬於公寓大廈（見公寓大廈管理條例第3條
      第1款），於公寓大廈管理條例實施後即有該條例之適用
      。上開配電設備所占用上開252號建物一樓地下室如附圖A
      部分所示，雖為上訴人所有，但該配電設備是供上開252
      號建物全體住戶用電所需，且配電設備為區分所有權人生
      活利用不可或缺，可見如附圖A部分所示已成為約定共用
      部分且不得獨立供作專有部分（公寓大廈管理條例第3條
      第6款及第7條第5款規定參照）。再者，上開252號建物一
      樓如附圖A部分所示既為約定共用部分，應認區分所有權
      人此合意已形成物權內容之結果，形成債權物權化之效果
      ，使非區分所有權人之受讓第三人亦應為該債權物權化效
      力所及，此乃因區分所有權人必須恆常共同生活不容分割
      ，與共有最終將行分割之性質不同，對於維持區分所有建
      物內部原有秩序之要求自較共有關係更為顯著，復參諸最
      高法院48年台上字第1065號判例：「共有人於與其他共有
      人訂立共有物分割或分管之特約後，縱將其應有部分讓與
      第三人，其分割或分管契約，對於受讓人仍繼續存在。」
      ，及司法院大法官會議釋字第349號解釋上開判例僅在受
      讓人若不知悉有分管契約亦無可得而知之情況不再爰用，
      暨公寓大廈管理條例第24條第1項：「區分所有權人…，
      並應於繼受後遵守原區分所有權人依本條例或規約所定之
      一切權利義務事項」之規定，堪認上開252號建物一樓如
      附圖A部分所示約定共用之約定，其效力及於該建物之繼
      受人。翁連文霞於78年2月3日將上開252號建物一樓轉讓
      他人（見本院卷第83頁至第85頁之異動索引），嗣於95年
      2月3日經上訴人買受，上訴人復無不知悉或不能可得而知
      該配電設備置放在上開252號建物一樓地下室如附圖A部分
      所示之情況，依上開說明，上訴人仍應將上開252號建物
      一樓地下室如附圖A部分所示提供作為放置配電設備之用
      。
（五）從而，被上訴人將上開配電設備置放在如附圖A所示部分
      係依翁連文霞之申請，且該部分為公寓大廈中約定共用部
      分，上訴人在未經區分所有權人另為決議之前，仍應將上
      開252號建物一樓如附圖A部分所示計10平方公尺供作放置
      配電設備使用，則被上訴人並非無權占用如附圖A所示部
      分，被上訴人占用如附圖A所示部分亦非故意或過失不法
      侵害他人之權利，自與民法第767條規定：「所有權人對
      於無權占有或侵奪其所有物者，得請求返還之。…」及民
      法第184條規定之侵權行為需以故意或過失侵害他人權利
      為要件（最高法院58年台上字第1421號判例參照）不符，
      上訴人主張被上訴人應將占用上開252號建物一樓地下室
      如附圖A部分土地騰空返還，自無可取。
五、綜上所述，上訴人依民法第767條及第184條規定，請求被上
    訴人應將占用上開252號建物一樓地下室如附圖A部分所示面
    積計10平方公尺之土地騰空返還，洵屬無據，應予駁回。原
    審為上訴人敗訴判決，並無不合，上訴意旨指摘原判決不當
    ，求予廢棄改判，為無理由。
六、兩造其餘主張陳述及所提之證據，經本院審酌後，認均不足
    以影響本判決之結果，均毋庸再予論述，附此敘明。
七、據上論結，本件上訴為無理由，依民事訴訟法第436條之1第
    3項、第449條第1項、第79條，判決如主文。
中    華    民    國    97    年    12    月    31    日
                  民事第三庭  審判長  法  官  丁蓓蓓
                                      法  官  周玉琦
                                      法  官  黃書苑
以上正本係照原本作成。
本判決不得上訴。
中    華    民    國    97    年    12    月    31    日
                                      書記官  蔡月女


司法院資訊處製作；財團法人民間司法改革基金會備份。
